ACORDAO-COMPLETO-2349723

ACÓRDÃO 3085/2019 ATA 14/2019 - SEGUNDA CÂMARA

VISTOS, relatados e discutidos estes autos de Tomada de Contas Especial instaurada pela Fundação Nacional de Saúde (Funasa) em desfavor do Sr. Genival Bento da Silva, prefeito de Casserengue-PB, em razão da não conclusão do objeto do Convênio 2582/2005, cuja finalidade era executar obras de ampliação e melhoria do sistema de abastecimento de água da Escola Municipal Januário Ferreira de Souza;
	ACORDAM os Ministros do Tribunal de Contas da União, reunidos em sessão da Segunda Câmara, ante as razões expostas pelo Relator, e com fundamento nos art. 12, §§ 1º e 2º, da Lei 8.443/1992 e art. 202, §§ 2º e 3º, do Regimento Interno, em:
	9.1rejeitar as alegações de defesa apresentadas pelo Sr. Genival Bento da Silva;
	9.2. fixar novo e improrrogável prazo de quinze dias, a contar da notificação para que o Sr. Genival Bento da Silva efetue e comprove, perante este Tribunal, o recolhimento da quantia a seguir especificada aos cofres da Fundação Nacional de Saúde (Funasa) , atualizada monetariamente a partir da data indicada até a data do efetivo recolhimento, na forma prevista na legislação em vigor;
	VALOR ORIGINAL R$
	DATA DA OCORRÊNCIA

	25.639,71
	13/10/2009

9.3. informar o Sr. Genival Bento da Silva de que:
9.3.1. a liquidação tempestiva do débito atualizado monetariamente saneará o processo e permitirá que as contas sejam julgadas regulares com ressalva, dando-se-lhe quitação, nos termos do § 4º do art. 202 do Regimento Interno do TCU;
9.3.2. a ausência dessa liquidação tempestiva levará ao julgamento pela irregularidade das contas, com imputação de débito a ser atualizado monetariamente e acrescido de juros moratórios nos termos do art. 19 da Lei 8.443/1992, bem como à aplicação da multa prevista no art. 57 da mesma Lei 8.443/1992;
9.4. autorizar, desde já, caso solicitado, o parcelamento das dívidas a que se refere este Acórdão, em até 36 parcelas, nos termos do art. 217 do RI/TCU, esclarecendo ao responsável que a falta de pagamento de qualquer parcela importará no vencimento antecipado do saldo devedor, nos termos do art. 217, § 2º, do RI/TCU.

Tomada de Contas Especial instaurada pela Fundação Nacional de Saúde (Funasa) em desfavor do Sr. Genival Bento da Silva, prefeito de Casserengue/PB, em razão da não conclusão do objeto do Convênio 2582/2005 (Siafi 558695), cuja finalidade era executar obras de ampliação e melhoria do sistema de abastecimento de água da Escola Municipal Januário Ferreira de Souza.

Segunda Câmara

Fundação Nacional de Saúde e Prefeitura Municipal de Casserengue - PB.

3. Interessados/Responsáveis:
3.1. Interessados: Fundação Nacional de Saúde (CNPJ 26.989.350/0001-16) e Prefeitura Municipal de Casserengue - PB (CNPJ 01.617.975/0001-26).
3.2. Responsável: Genival Bento da Silva (CPF XXX.937.674-XX).

13.1. Ministros presentes: Ana Arraes (Presidente), Augusto Nardes, Aroldo Cedraz (Relator) e Raimundo Carreiro.
13.2. Ministros-Substitutos presentes: Marcos Bemquerer Costa e André Luís de Carvalho.

ACORDAO-COMPLETO-2376850

Acórdão de Relação 10401/2019 - Segunda Câmara

Acórdão de Relação

ACORDAO-COMPLETO-2407837

Acórdão 7800/2021 - Segunda Câmara

AROLDO CEDRAZ

Trata-se de Tomada de Contas Especial instaurada pela Fundação Nacional de Saúde (Funasa) em desfavor do Sr. Genival Bento da Silva, prefeito de Casserengue-PB, em razão da não conclusão do objeto do Convênio 2582/2005 (Siafi 558695) , cuja finalidade era executar obras de ampliação e melhoria do sistema de abastecimento de água da Escola Municipal Januário Ferreira de Souza.
2.	No âmbito deste Tribunal, após regular tramitação, a Secretaria de Controle Externo no Estado do Rio Grande do Sul (SEC-RS) analisou, no mérito, o feito, cuja instrução, por esclarecedora, reproduzo como parte deste Relatório (Peças 26 e 27) : 
"[...] HISTÓRICO
3.		O Parecer Técnico Final 518/2012 (peça 2, p. 213-5) refere que a visita técnica feita em 2012 (Relatório de Visita Técnica 26/12) identificou que alguns serviços previstos não foram executados e que foi mensurado que 95,82% do total conveniado é que foi concluído. No entanto, a visita constatou que o bombeamento da água do poço tubular para o reservatório da escola não estava acontecendo porque a tubulação estava desconectada do poço.  O chafariz previsto para ser construído junto ao poço, que serviria para os moradores próximos usufruírem da água, não foi feito. Não foram apresentadas as ARTs de execução e fiscalização, indicando não ter ocorrido controle de qualidade e procedimentos inerentes às obras de engenharia.  Como a escola não estava sendo abastecida de água como previa o projeto, foi considerado que o convênio não atingiu o objetivo.
4.	Caso a situação atual se mantivesse conforme as constatações do Parecer Técnico Final 518/2012, acima citado, e as obras embora tivessem sido quase integralmente construídas (96%) , mas ainda estivessem faltando as partes mais importantes, que eram o bombeamento da água até a escola e a disponibilização da água para a comunidade por meio do chafariz, seria como se nada tivesse sido executado, pois a funcionalidade teria ficado comprometida e o objeto do convênio não teria sido alcançado.
Citação 
5.	Em razão do acima exposto, foi proposta a citação do Prefeito que assinou o convênio, que executou a obra e que é também o atual Prefeito de Casserengue, o Sr. Genival Bento da Silva (peça 5) .
Diligência
6.	Também foi feita diligência ao Conselho do FUNDEB de Casserengue, para que este informasse a esta Secex-RS como se encontraria atualmente a referida obra e se a escola estaria sendo efetivamente beneficiada pelos recursos do convênio, cujo objeto era fornecer acesso à água não somente à EMEF Januário Ferreira de Souza, como também à comunidade do entorno (peça 10) .
Resposta à Citação
7.	A citação foi feita por ofícios (peças 8 e 9) , recebidos em 14/6/2018 (peças 13 e 14) . Em resposta, foi protocolado em 27/6/2018, as alegações de defesa nas quais o responsável informa que, em nenhum momento, teria havido uma vistoria in loco por parte dos órgãos de fiscalização, o que comprometeria o resultado final da instrução que deu origem à citação, bem como dificultaria a apresentação de defesa. Informam que as obras foram integralmente concluídas e requeriam a realização de inspeção a fim de comprovar o alegado (peça 15) .
8.	Junta Procuração (peça 16) ao Dr. Rodrigo dos Santos Lima, OAB-PB 10.478.
9.	Em resposta às alegações acima reproduzidas, houve um Pronunciamento da Unidade, da lavra do Diretor da 1ª Diretoria Técnica, o qual registra que, ao contrário do alegado, houve ao menos duas fiscalizações in loco realizadas pela Concedente, FUNASA, em dezembro de 2008 e maio de 2012 (peça 2, p. 99 e 213, respectivamente) . Quanto ao pedido de inspeção, não pode ser atendido, eis que é o gestor público que tem obrigação de apresentar a documentação comprobatória da boa aplicação dos recursos que lhe foram confiados, motivo pelo qual foi renovada a citação (peça 17) .
10.	Oficiado do Pronunciamento acima (peça 18) e cientificado em 27/7/2018 (peça 21) , o Prefeito apresentou nova resposta em 8/8/2018. 
11.	Em relação à resposta anterior, acrescenta que, por ocasião de uma das vistorias efetuadas, a execução foi tida como parcialmente executada, no entanto as instalações estariam prontas, mas os moradores da região, descuidadamente, danificaram a obra, motivo pelo qual precisou ser refeita, estando hoje integralmente concluída (peça 22, p. 2) .
12.	Informa que a Nota Fiscal dos serviços emitida pela Construtora Planalto não está sendo anexada à resposta porque foi apreendida pela Polícia Federal na Operação Transparência, como comprova o Auto de Busca e Apreensão juntado (peça 22, p. 8) .
13. 	Alega o gestor, que, assim, fica demonstrado que não houve danos aos cofres públicos, inexistindo improbidade administrativa por parte do agente público, eis que houve a efetiva e integral execução do objeto do convênio (peça 22, p. 2-3) . Junta documentos (peça 22, p. 7-11) e fotos (peça 22, p. 12-22) :
	a) Auto Circunstanciado de Busca e Arrecadação IPL 411/2009, que registra que fora apreendida a Carta Convite 35/2007, cujo objeto era o Abastecimento de Água e Instalação Hidrossanitárias na Escola Januário Ferreira de Souza, no valor de R$ 73.409,23 com a Construtora Planalto, entre outros documentos (peça 22, p. 8) ;
	b) Fotos supostamente da EMEF Januário Ferreira de Souza, eis que não há nenhuma identificação do local, com torneiras no pátio jorrando água (peça 22, p. 12-4, 20 e 22) , de um tanque de água natural, estreito e sem cobertura (peça 22, p. 15) , o qual talvez fosse um arremedo de poço de contenção do concentrado como descrito no sítio do MMA (peça 25) , de uma caixa d'água instalada em cima de um prédio (peça 22, p. 17) e de instalações sanitárias com vaso sanitário, chuveiro e pia (peça 22, p. 18-9) e de uma caixa d'água ao nível do chão (peça 22, p. 21) .
14.	Nas alegações de defesa não há qualquer menção em relação ao suposto chafariz que deveria ter sido construído para dar acesso à água para a população local, ou ao dessalinizador que deveria tornar a água salobra em água potável. 
Resposta à Diligência
15.	Em 16 de julho de 2019, o Conselho do FUNDEB efetuou visita à EMEF Januário Ferreira de Souza a fim de atender à diligência feita por esta SECEX-RS (peças 12 - Ofício e 19 - AR) , sendo que foi constatado que a obra havia sido realizada e havia atingido seu objetivo, pois a água do poço abastece a escola. Ressaltam, no entanto, que a água é salobra, servindo apenas para o abastecimento dos banheiros e para fins de limpeza geral da escola e que a água potável, utilizada para o consumo dos alunos e para cozinhar tem como fonte o abastecimento por carro pipa, colocada em uma cisterna e bombeada para uma caixa d'água menor, ligada diretamente à cozinha. A visita incluiu uma ida até o poço da comunidade e verificaram o acionamento da bomba. Juntam fotos demonstrando que as torneiras e chuveiros são abastecidas pela água do poço, bem como da cisterna e da caixa d'água que recebe a água potável do carro pipa e de onde a água chega à cozinha para o consumo (peça 24) .
16. 	No Relatório acima não havia ficado claro se também o chafariz para uso da comunidade do entorno havia sido construído, o que motivou o questionamento por e-mail ao Conselho a respeito. Em resposta, a Sra. Alessandra - Presidente do Conselho - informou que a água é utilizada exclusivamente pela escola (peça 24, p. 7) . 
EXAME TÉCNICO
17.	As fotos apresentadas tanto pelo Prefeito nas alegações de defesa como no Relatório do Conselho do FUNDEB apresentam os mesmo lugares, indicando que se trata, efetivamente, da EMEF Januário Ferreira de Souza e que a obra teve sucesso em levar água às torneiras, vaso sanitário e chuveiro instalados na escola. A informação fornecida no Relatório do Conselho do FUNDEB de que a água obtida do poço construído é salobra colide com a informação existente em Boletim de Medição da própria Prefeitura que menciona que a obra compreendia o "Abastecimento de Água para a Escola através de adução de um poço tubular existente com dessalinizador e a construção de um chafariz", exatamente como descrito no sítio do Ministério do Meio Ambiente que deveria ser feito o tratamento de água salobra para transformá-la em potável.  Tal descrição também é referida no Parecer Técnico Final 518/12, que, na Descrição do Convênio, refere a "Construção de ...uma rede adutora para abastecer a escola com água dessalinizada, proveniente de um poço tubular existente na localidade" (peça 2, p. 213) . (grifou-se) 
18.	Observe-se que o Plano de Trabalho mencionava apenas: "Construção de sistema simplificado de abastecimento de água; construção de instalações hidrossanitárias e construção de cozinha" (peça 2, p. 13) (grifou-se) . Com relação à construção da cozinha, nenhuma das fotos demonstra sua existência, há apenas o testemunho, no Relatório do Conselho do FUNDEB, de que a caixa d'água que recebe a água potável do caminhão pipa está diretamente ligada à cozinha (peça 24, p. 1) .
19.	As menções de água dessalinizada, ou dessalinizador, apareceram nos boletins de medição da própria Prefeitura de Casserengue e nos Relatórios de Vistoria da FUNASA, sendo que, na visita feita em dezembro em 2008, das fotos que instruíram o Relatório, uma delas é do local do dessalinizador, com a informação de que estaria em manutenção (peça 2, p. 105) . Assim, considerando a informação de que a água que chega à escola através do poço é salobra, deduz-se que o dessalinizador, se existente, não está funcionando. Ainda assim, a água que chega à escola é de utilidade para irrigação do jardim, limpeza da escola e uso nos banheiros, auxiliando na economia de água potável que, conforme informou o Relatório do Conselho do FUNDEB, vem em caminhão pipa e é armazenado numa caixa d'água diretamente ligada à cozinha da Escola para fins de ser bebida e de confecção dos alimentos. No Relatório de Visita Técnica 170/08 da FUNASA, não é especificado o valor do dessalinizador individualmente, pois este estava associado ao abastecimento de água, adução e chafariz, que tinham valor previsto de R$ 25.639,71 (peça 2, p. 99-101) , bem como também foi reportado no Parecer Técnico 518/12 que o chafariz que serviria para os moradores próximos usufruírem da água não foi construído (peça 2, p. 213-5) . Considerando que nem o dessalinizador, nem o chafariz, estão em atividade, entende-se que o objetivo do convênio foi atingido apenas parcialmente.
CONCLUSÃO
20.	Assim, conclui-se que a obra não está efetivamente concluída, nem atingiu integralmente o objeto, devendo o responsável devolver ao erário o valor correspondente ao dessalinizador e ao chafariz que serviria para os moradores próximos usufruírem da água, eis que, sem dúvida nenhuma, seria muito mais interessante para a escola e para a comunidade, se ambos existissem e estivessem em pleno funcionamento, pois não haveria necessidade de caminhão pipa entregando água potável e não apenas os alunos, professores e funcionários da escola teriam acesso à água em condições de consumo. Como existe a informação de que, dentre outros serviços executados na obra, o valor do abastecimento de água, com adução, dessalinizador e chafariz era de R$ 25.639,71 (peça 2, p. 99-101) , entende-se que este é, após a devida correção, o valor do débito. Como não há como saber a data exata em que essa parte da obra deveria ter sido realizada, utilizou-se como data para atualização do valor do débito a do final da vigência do convênio, qual seja, 13/10/2009. 
21.	Em face da análise promovida nos itens 17 a 19, propõe-se rejeitar parcialmente as alegações de defesa apresentadas pelo Sr. Genival Bento da Silva, uma vez que não foram suficientes para sanear todas as irregularidades a ele atribuídas.
22.	Os argumentos de defesa tampouco lograram afastar integralmente o débito imputado ao responsável. 	No tocante à aferição da ocorrência de boa-fé em sua conduta, conforme determina o mandamento contido no § 2º do art. 202 do RI/TCU, entende-se que constam dos autos elementos que permitem reconhecê-la, conforme item 19, que demonstra que ao menos parte da obra foi efetuada e trouxe algum benefício. Assim, em não havendo outra irregularidade nas presentes contas, propõe-se que sejam rejeitadas as alegações de defesa do Sr. Genival Bento da Silva, fixando-lhe novo e improrrogável prazo para recolhimento da importância devida, acrescida de atualização monetária, ao cofre credor, conforme disposto no art. 202, § 3º, do RI/TCU.
PROPOSTA DE ENCAMINHAMENTO
23.	Diante do exposto, submetemos os autos à consideração superior, propondo ao Tribunal:
a) rejeitar as alegações de defesa apresentadas pelo Sr. Genival Bento da Silva - CPF XXX.937.674-XX;
b) fixar novo e improrrogável prazo de quinze dias, a contar da notificação, com fundamento no art. 12, §§ 1º e 2º, da Lei 8.443/1992 e art. 202, §§ 2º e 3º, do Regimento Interno, para que o Sr. Genival Bento da Silva efetue e comprove, perante este Tribunal, o recolhimento da quantia a seguir especificada aos cofres da FUNASA, atualizadas monetariamente a partir da data indicada até a data do efetivo recolhimento, na forma prevista na legislação em vigor;
	VALOR ORIGINAL R$
	DATA DA OCORRÊNCIA

	25.639,71
	13/10/2009

Valor atualizado até 11/9/2018: R$ 43.431,10.
c) informar o Sr. Genival Bento da Silva de que a liquidação tempestiva do débito atualizado monetariamente saneará o processo e permitirá que as contas sejam julgadas regulares com ressalva, dando-se-lhe quitação, nos termos do § 4º do art. 202 do Regimento Interno do TCU, ao passo que a ausência dessa liquidação tempestiva levará ao julgamento pela irregularidade das contas, com imputação de débito a ser atualizado monetariamente e acrescido de juros moratórios nos termos do art. 19 da Lei 8.443/1992, bem como à aplicação da multa prevista no art. 57 da mesma Lei 8.443/1992. [...]".
3.	O Ministério Público junto a este Tribunal, no parecer à Peça 28, manifesta-se de acordo com a proposta da unidade técnica.
É o Relatório.

8.1. Rodrigo dos Santos Lima (OAB-PB 10.478), representando Genival Bento da Silva.

Subprocurador-Geral Paulo Soares Bugarin.

TOMADA DE CONTAS ESPECIAL. CONVÊNIO. FUNDAÇÃO NACIONAL DE SAÚDE (FUNASA).. MELHORIA DO SISTEMA DE ABASTECIMENTO DE ÁGUA. NÃO ATINGIMENTO DOS OBJETIVOS PACTUADOS. CITAÇÃO. DILIGÊNCIAS. ACOLHIMENTO PARCIAL DAS ALEGAÇÕES DE DEFESA. RECONHECIMENTO DA BOA FÉ. FIXAÇÃO DE NOVO E IMPRORROGÁVEL PRAZO PARA O RECOLHIMENTO DO DÉBITO. COMUNICAÇÕES.

TOMADA DE CONTAS ESPECIAL (TCE)

Secretaria de Controle Externo de Tomada de Contas Especial (SecexTCE).

Conforme consignado no Relatório precedente, esta Tomada de Contas Especial foi instaurada pela Fundação Nacional de Saúde (Funasa) em desfavor do Sr. Genival Bento da Silva, prefeito de Casserengue-PB, em razão da não conclusão do objeto do Convênio 2582/2005, cuja finalidade era executar obras de ampliação e melhoria do sistema de abastecimento de água da Escola Municipal Januário Ferreira de Souza.
Para a consecução do objeto foram previstos R$ 73.671,83, dos quais R$ 70.000,00 foram repassados pela União e o restante correspondeu à contrapartida municipal. O ajuste vigeu entre 19/12/2005 e 13/10/2009.
De acordo com o relatório do tomador de contas (Peça 4, p. 146-154) , a irregularidade motivadora da TCE remete à observação in loco de que, embora a execução física da obra tenha atingido cerca de 96% do planejado, a escola não estava sendo abastecida com água potável proveniente do sistema construído e o chafariz previsto fora implantado em sítio que não favorecia o acesso à comunidade local. Tais constatações constam do Parecer Técnico Final 518/12 (Peça 2, p. 213-215) e conduziram ao entendimento, por parte da concedente, de que teria sido nulo o alcance dos objetivos pactuados.
Na fase externa desta TCE, a unidade técnica instrutora promoveu regularmente a citação do gestor responsável, o qual se manifestou nos autos fazendo juntar alegações de defesa (Peça 22) . Além da citação, a então Secex-RS realizou diligência ao conselho municipal, logrando obter informações atualizadas sobre a situação das obras (Peça 24) .
Procedendo ao exame técnico das peças obtidas, a unidade técnica concluiu que a obra não foi efetivamente concluída nem atingiu integralmente o objetivo pactuado (Peça 26) . O sistema construído provê água para a escola, porém ela é salobra, em virtude do não funcionamento do dessalinizador. Por ser imprópria para o consumo humano, essa água ficou destinada a usos como limpeza e irrigação. Consequentemente, permaneceu a necessidade de fornecimento parcial de água para a escola por meio de caminhões pipa, de modo a possibilitar a cocção de alimentos e o consumo humano.
Com relação ao acesso à água pela comunidade local, foi registrado pelo conselho municipal que toda a instalação implementada atende somente à escola, inclusive o chafariz previsto no projeto. Tal situação revela também o não atingimento do objetivo do convênio em sua integralidade.
Por outro lado, a Secex-RS à época ponderou que o débito perante a União não compreende a totalidade dos valores empregados, tendo em vista a funcionalidade parcial dos serviços executados, mas deve se restringir ao valor correspondente ao item da planilha da obra referente ao abastecimento de água contemplando dessalinizador e chafariz. Essa parcela dos serviços estava orçada em R$ 25.639,71 (Peça 2, p. 99) . Inexistindo indicação de quando esse montante teria sido pago, foi sugerido adotar o termo final de vigência do convênio como data de ocorrência do dano.
A unidade técnica entendeu ser possível reconhecer boa-fé nas ações do gestor, uma vez que foi constatada a regularidade da execução de parcela da obra, a qual proporcionou benefício efetivo à sociedade local, e diante da ausência de outra irregularidade nos autos, propôs rejeitar parcialmente as alegações de defesa apresentadas pelo Sr. Genival Bento da Silva e conceder-lhe novo e improrrogável prazo de quinze dias para o recolhimento do débito remanescente aos cofres da Funasa.
O Ministério Público junto a este Tribunal, considerando adequadas as análises empreendidas pela então Secex-RS, manifesta integral concordância com o encaminhamento proposto (Peça 28) .
10.	Considero que o exame dos elementos do processo foi adequadamente realizado pela Secex-RS, cuja instrução teve a anuência do Ministério Público junto a este Tribunal, cujos fundamento acolho como minhas próprias razões de decidir.
11.	Embora haja o reconhecimento de que a obra objeto do convênio não tenha sido efetivamente concluída, nem atingido integralmente o objeto, o que restou concluído, de fato, tem proporcionado benefícios efetivos à sociedade local. Evidente que não há como deixar de considerar que a instalação do dessalinizador e de como o chafariz, com certeza, traria mais qualidade de vida para a comunidade estudantil e para os munícipes, por proporcionar acesso à água em condições de consumo, sendo uma omissão gravosa do gestor.
12.	Entretanto, como não foram observadas outras irregularidades, manifesto minha concordância com as propostas uníssonas da unidade técnica e do MP-TCU, no sentido de fixar novo e improrrogável prazo de quinze dias, a contar da notificação, com fundamento no art. 12, §§ 1º e 2º, da Lei 8.443/1992 para que o responsável restitua ao Erário o valor correspondente ao dano apurado nos autos, devendo a data a ser considerada para atualização do valor do débito o dia  13/10/2009, termo final da vigência do convênio.
13.	Por fim, entendo adequado autorizar antecipadamente, caso venha a ser solicitado, o pagamento das dívidas em até 36 (trinta e seis) parcelas mensais sucessivas, a primeira a vencer em 15 (quinze) dias após a notificação e as demais a cada 30 (trinta) dias, com a incidência dos devidos encargos legais sobre cada uma delas e com o alerta de que a falta de comprovação de recolhimento de qualquer parcela acarretará vencimento antecipado do saldo devedor.
	Ante o exposto, VOTO no sentido de que o Tribunal adote a deliberação que ora submeto à apreciação deste Colegiado.
TCU, Sala das Sessões Ministro Luciano Brandão Alves de Souza, em 7 de maio de 2019.
AROLDO CEDRAZ 
Relator